臺灣屏東地方法院民事判決　九十一年訴字第四九八號
　　原　　　告　台灣糖業股份有限公司南州糖廠
　　法定代理人　乙○○
　　被　　　告　丙○○○
　　訴訟代理人　甲○○
右當事人間請求租佃爭議事件，本院判決如左：
    主    文
被告應將坐落屏東縣潮州鎮○○段六七地號如附圖所示Ｂ部分面積一九點八三平方公
尺土地、Ｃ部分面積一０點０八平方公尺土地、Ｄ部分面積七八點０五平方公尺土地
、Ｅ部分面積一二八點八平方公尺土地、Ｆ部分面積二六點四九平方公尺土地、Ｇ部
分面積一三點八四平方公尺、Ｈ部分面積五０點五九平方公尺土地、Ｉ部分面積七四
點四六平方公尺土地、其餘部分面積四一０三點五五平方公尺土地上之地上物（詳如
附表所示）除去，並將Ａ部分土地即面積四五○五點六九平方公尺土地返還原告。
訴訟費用由被告負擔。
本判決於原告以新台幣貳佰伍拾萬元供擔保後，得假執行。
    事實及理由
一、原告起訴主張：坐落屏東縣潮州鎮○○段六七地號（重測前為八老爺段九五五號
    ）土地為原告所有，並於八十一年間出租與被告，定有耕地租賃契約，而被告對
    原告交付之承租土地未供農用耕作，將部分土地蓋用磚造鐵皮屋平房二棟、磚造
    浴廁、磚造雞舍兼倉庫、石棉鐵架雨棚、鋪設水泥地等地上物，其所占用位置及
    面積如附圖所示，已非僅屬農舍，又前揭建物外觀新穎並非老舊，內部亦鋪設新
    式磁磚，其建築年代應屬近期，顯非被告所指自日據年代由其父郭烏人建築至今
    ，應為被告於八十一年承租系爭土地後陸續私擅搭建，其明顯有未自任耕作及不
    為耕作之事實。又被告擅將農地蓋用房屋供己及親友居住，上開行為已違反耕地
    三七五減租條例第十六條承租人應自任耕作之規定，被告既未自任耕作擅將農地
    蓋用房屋供居住使用，依前開條例第十六條規定，原定租約無效，再依兩造耕地
    租賃契約第七條規定：「承租人放棄其耕作非因不可抗力繼續一年不為耕作時，
    出租人得終止租約」。故縱認兩造租約有效，惟被告未自任耕作，於承租土地上
    蓋用房屋，且讓第三人占有使用上開土地，其顯非因不可抗力繼續一年不為耕作
    ，且有放棄耕作權之事實，有違承租人善良管理人之注意義務，依兩造契約第七
    條第一款、第四款及民法第四三八條規定，原告有終止租約之事由，從而，原告
    以調解之聲明及本訴狀送達為終止租約之意思表示，被告亦應將地上物除去，土
    地回復原狀返還予原告。為此提起本訴，並聲明：（一）被告應將坐落屏東縣潮
    州鎮○○段六七地號如附圖所示Ｂ部分面積一九點八三平方公尺土地、Ｃ部分面
    積一０點０八平方公尺土地、Ｄ部分面積七八點０五平方公尺土地、Ｅ部分面積
    一二八點八平方公尺土地、Ｆ部分面積二六點四九平方公尺土地、Ｇ部分面積一
    三點八四平方公尺、Ｈ部分面積五０點五九平方公尺土地、Ｉ部分面積七四點四
    六平方公尺土地、其餘部分面積四一０三點五五平方公尺土地上之地上物（詳如
    附表所示）除去，並將Ａ部分土地即面積四五○五點六九平方公尺土地返還原告
    。（二）願供擔保，請准宣告假執行。
二、被告則以其自日據時代即隨父母定居於此，從事農業耕作，並搭建簡易型農舍居
    住，台灣光復後，原告接收系爭土地，並與被告訂有租約，被告確係於承租範圍
    之土地上自任耕作，按期繳納租金並未轉租他人，又於承租之土地雖有房屋，均
    已使用超過四十年，僅係供己居住，且二造租約中就農舍大小亦無規定並無違反
    租約，顯無原告所指不自任耕作，使租約無效之情事等語，資為抗辯。聲明：駁
    回原告之訴
三、原告主張坐落屏東縣潮州鎮○○段六七地號土地為原告所有，並於八十一年間出
    租予被告，惟被告將所承租之部分土地蓋用磚造鐵皮屋平房二棟、磚造浴廁居住
    使用、磚造雞舍兼倉庫、石棉鐵架雨棚、鋪設水泥地並堆置磚塊等地上物等事實
    ，業據原告提出提出土地登記謄本一件、耕地租賃契約書二件、照片十件為證，
    惟被告則以前揭情詞抗辯，是以本件之爭點在於被告於系爭承租之土地上是否有
    未自任耕作之情事。經查，被告於所承租之系爭土地上自行建有磚造鐵皮屋平房
    二棟、並搭有磚造雞舍兼倉庫、石棉鐵架雨棚、鋪設水泥地並堆置磚塊等地上物
    等乙節，業據原告提出照片十件為證，且經本院依職權勘驗現場，製有勘驗筆錄
    ，並囑託屏東縣潮州地政事務所繪製複丈成果圖在卷足稽，又地上建物外觀並非
    老舊，內或鋪有新式地磚建材，顯非屬被告父親於數十年前所建，且二造之租賃
    關係係自八十一年起簽訂，有卷附租約、原告之八十年十二月二日州管字第九三
    二０一０二一函及八十一年三月十二日州管字第九三二０一０一九號函可參，被
    告辯稱為其父承租所建委無足採，原告主張被告將所承租之部分土地用以建築房
    舍之事實，堪信為真實。
四、按承租人應自任耕作，並不得將耕地全部或一部轉租於他人，承租人違反前項規
    定時，原訂租約無效，得由出租人收回自行耕種或另行出租，耕地三七五減租條
    例第十六條第一、二項定有明文。次按耕地三七五減租條例第十六條第一項所謂
    承租人應自任耕作，係指承租人應以承租之土地供自己從事耕作之用而言；如承
    租人以承租之土地建築房屋居住或供其他非耕作之用者，均不在自任耕作之列，
    應構成同條第二項所定原訂租約無效之原因；佃農在承租耕地上固允許有農舍之
    存在，但茲所謂農舍，乃以便利耕作而設，並不以解決佃農家族實際居住問題為
    目的，最高法院七十年台上字第四六三七號、六十四年台上字第五七一號分別著
    有判例可資參照。經查本件被告將所承租之部分土地用以建築房舍，業如前述，
    該房舍現為被告及其家人（含三女陳秀英、二女陳鳳珠及夫婿陳進良一家）居住
    使用中，非僅作為農舍使用，亦為被告所自承在卷（見本院九十一年七月三十日
    履勘筆錄），顯見被告未將系爭土地供耕作使用，被告於系爭土地上興建前揭地
    上建物，至耕地無法地盡其利，自有不自任耕作之情事，兩造就系爭土地所訂立
    之耕地租約，自被告違反上開不自任耕作之限制規定時，無待於原告為終止之表
    示，當然向後失其效力，租賃關係因而歸於消滅。原告主張被告不自任耕作，依
    據耕地三七五減租條例第十六條第二項之規定，上開耕地租約依法已屬無效，並
    請求收回系爭土地，即屬於法有據。
五、綜上所述，被告於承租之土地上將部分土地用於建築房舍居住使用，未自任耕作
    ，全部租約無效，自應負交回系爭土地之義務，從而，原告起訴請求被告應將其
    所占用如附圖所示屏東縣潮州鎮○○段六七地號Ｂ部分面積一九點八三平方公尺
    土地、Ｃ部分面積一０點０八平方公尺土地、Ｄ部分面積七八點０五平方公尺土
    地、Ｅ部分面積一二八點八平方公尺土地、Ｆ部分面積二六點四九平方公尺土地
    、Ｇ部分面積一三點八四平方公尺、Ｈ部分面積五０點五九平方公尺土地、Ｉ部
    分面積七四點四六平方公尺土地、其餘部分面積四一０三點五五平方公尺土地上
    之之建物及作物（詳如附表所示）除去，並將Ａ部分土地即面積四五○五點六九
    平方公尺土地返還原告，為有理由，所訴應予准許。又原告陳明願供擔保請求宣
    告假執行，核無不當，爰酌定相當擔保金額而宣告之。
據上論結，本件原告之訴為有理由，並依民事訴訟法第七十八條、第三百九十條第二
項判決如主文。
中　　　華　　　民　　　國　　九十一　　年　　　十　　　月　　 十六　　 日
                                    臺灣屏東地方法院民事第一庭
~B法　　　官　羅心芳
右為正本係照原本作成。
如對本判決上訴，須於判決送達後廿日內向本院提出上訴狀。
~B法院書記官　陳惠蓉
中　　　華　　　民　　　國　　九十一　　年　　　十　　　月　　 十六　　 日
附表
    編號    　面積                  地上物
    Ｂ部分　　一九點八三平方公尺    磚堆
    Ｃ部分　　一０點０八平方公尺　　水泥地
    Ｄ部分　　七八點０五平方公尺　　磚造鐵皮屋
    Ｅ部分　　一二八點八平方公尺    石棉鐵架雨棚
　　Ｆ部分　　二六點四九平方公尺　　水泥地
　　Ｇ部分    一三點八四平方公尺    浴廁
    Ｈ部分　  五０點五九平方公尺    磚造雞舍兼倉庫用
    Ｉ部分　  七四點四六平方公尺　　磚造鐵皮屋
    其餘部分  四一０三點五五平方    檳榔樹、椰子樹
